【裁判字號】    99,消債更,106
【裁判日期】    990429
【裁判案由】    聲請更生程序
【裁判全文】
臺灣高雄地方法院民事裁定           99年度消債更字第106號
聲  請  人  甲○○
代  理  人  徐豐益律師
上列當事人聲請消費者債務清理事件，本院裁定如下：
    主  文
聲請人即債務人甲○○自中華民國九十九年四月二十九日下午四
時起開始更生程序。
命司法事務官進行本件更生程序。
    理  由
一、聲請意旨略以：聲請人即債務人因積欠如附表所示債權人之
    款項合計約新台幣（以下同）700 餘萬元，名下雖有不動產
    ，但仍不足以清償既有債務；又其每月收入微薄，扣除個人
    必要生活及親屬扶養費用後，顯已無力清償債務，爰依法聲
    請裁定准予更生等語。
二、按債務人不能清償債務或有不能清償之虞，且無擔保或無優
    先權之債務總額未逾1200萬元者，於法院裁定開始清算程序
    或宣告破產前，得向法院聲請更生，消費者債務清理條例（
    以下稱本條例）第3 條、第42條第1 項分別定有明文。又依
    同條例第8 條規定，聲請更生或清算不合程式或不備其他要
    件者，法院應以裁定駁回之，但其情形可以補正者，法院應
    定期間先命補正。經查：
  (一)聲請人前依本條例規定與債權人台新銀行進行協商，因遭退
    件以致協商不成立等情，業據其提出債權人清冊及前置協商
    不成立通知書各1 份（參見本院卷第22至24頁）為憑，足認
    聲請人已依本條例第151 條第1 項規定進行協商程序而不成
    立，遂符合聲請更生之法定程序要件，故本件所應審究者厥
    為聲請人是否有不能清償債務或不能清償之虞之情形，合先
    敘明。
  (二)本件固據聲請人提出切結書記載其目前收入僅為每半年領取
    退休金16萬3872元（參見本院卷第102 頁）云云。惟參諸聲
    請人前於另案聲請更生時業已自承前夫每月均給予贍養費50
    00元，且從事食品銷售每月收入約700 元，平均每月所得約
    為3 萬3012元等語綦詳，業經本院調閱98年度消債抗字第47
    2 號案卷核閱屬實（參見該案卷第79頁），此外復未見聲請
    人舉證證明其上揭收入狀況有何變動之情事，自應以其先前
    所主張之事實為據，故本院乃認聲請人每月收入應約為3 萬
    3012元。
  (三)按本條例立法目的係為使不幸陷入經濟困境之人得以清理債
    務、重建生活，並在清理債務過程中能適度保有符合人性尊
    嚴之最低基本生活所需，而非維持債務人過去慣常之寬裕生
    活型態，否則債務人一方面既因原本生活模式以致負有龐大
    債務而無力清償，他方面若仍容許其繼續延續既有生活標準
    ，非僅有悖於本條例意旨，更係將債務人因個人浪費或財務
    管理失控之風險不當轉嫁予金融機構負擔，顯非公允。故為
    妥適調整債務人與債權人及其他利害關係人間之權利義務關
    係，保障債權人獲得公平受償，並謀求消費者經濟生活之重
    建復甦機會，法院針對債務人所主張各項生活費用支出，即
    非可逕以債務人所任意主張之基本生活費用數額而斷，而應
    改以酌採政府所定最低生活費用作為裁量標準，方屬允恰。
    準此，本院參諸聲請人居住於高雄市鹽埕區，遂應以內政部
    所公告99年度台灣省低收入戶最低生活費用每人每月為1 萬
    1309元計算其生活必要費用，始為合理。
  (四)其次，參諸卷附聲請人財產歸屬清單（參見本院卷第6 頁）
    記載其名下有坐落高雄市○○區○○段161 、161 之1 、16
    2 及162 之1 地號土地共4 筆（權利範圍各為萬分之66）暨
    其上同段110 建號建物（門牌號碼高雄市○○區○○街171
    號3 樓之2 ，權利範圍全部），及坐落高雄市○○區○○段
    84 6地號土地1 筆暨其上同段300 、602 建號建物（門牌號
    碼高雄市○○區○○街54巷8 號）等不動產，另有車牌號碼
    ZB-4630 號自用小客車1 部。又聲請人先前雖在台灣銀行高
    雄分行有定期存款及在高雄市第三信用合作社有投資1 筆，
    惟據其表示均已解約提領花用，且經本院分別向該行查核屬
    實，有卷附台灣銀行高雄分行民國99年3 月18日高雄營字第
    09950007881 號函及高雄市第三信用合作社所提出之存摺交
    易往來明細各1 份可證（參見本院卷第184 、194 至197 頁
    ），是此部分事實應堪採信。職是，聲請人所有上揭不動產
    前經本院予以強制執行，經鑑價結果分別為205 萬664 元（
    必忠街房地，參見本院卷第187 頁，其上另有如附表二編號
    所示所示貸款331 萬1000元未予清償）及97萬2125元（鹽
    埕街房地，參見本院卷第199 頁），至聲請人所有前開小客
    車既已逾越車輛折舊年限，客觀上當無相當交易價值。綜上
    所述，本件聲請人除每月薪資收入外，應尚有積極財產約為
    302 萬2789元。
  (五)承前所述，依聲請人每月收入扣除其個人基本生活費用後尚
    餘2 萬1703元（3 萬3012元－1 萬1309元＝2 萬1703元，尚
    不包括其他扶養親屬費用）。又參酌聲請人現時雖有積極財
    產約30 2萬2789元，其中必忠街房地於變賣後應優先清償附
    表二編號所示房屋貸款，仍有擔保債務126 萬336 元未予
    清償（331 萬1000元－205 萬664 元＝126 萬336 元）；至
    其餘無擔保債務若以鹽埕街房地變賣所得加以清償，則餘有
    267 萬306 元未能獲償（364 萬2431元－97萬2125元＝267
    萬306 元）。再佐以我國銀行實務一般交易常情，無擔保債
    務所適用之利率均較有擔保債務高出甚多，故試以年利率12
    % 計算，則聲請人每月尚須負擔2 萬6703元（267 萬306 元
    ×12% ÷12月＝2 萬6703元，此部分金額尚不包括上述有擔
    保債務所生利息），足見其客觀上非僅無力清償現有債務每
    月所衍生之利息，更因無力清償本金以致原有債務數額勢將
    隨諸加計利息而日趨龐大，綜此堪認聲請人確有不能清償既
    有債務之虞。
三、末按，法院開始更生程序之裁定，應載明其年、月、日、時
    ，並即時發生效力；又法院裁定開始更生或清算程序後，得
    命司法事務官進行更生或清算程序，必要時得選任律師、會
    計師或其他適當之自然人或法人一人為監督人或管理人，本
    條例第16條第1 項及第45條第1 項定有明文。承前所述，茲
    依聲請人現時資力既有不能清償附表所示各該債務之虞，此
    外亦查無本條例第46條各款所定駁回更生聲請之消極事由，
    是聲請人向本院聲請更生，即屬有據，當予准許，並應依上
    開規定命司法事務官進行本件更生程序。
四、依消費者債務清理條例第11條第1 項、第45條第1 項、第16
    條第1 項，裁定如主文。
中    華    民    國    99    年    4     月    29    日
                  民事第六庭  法  官  陳明呈
以上正本係照原本作成。
本裁定不得抗告。
本裁定於民國99年4 月29日下午4 時起開始更生，並即時發生效
力。
中    華    民    國    99    年    4    月    29    日
                              書記官  劉音利
附表一：信用卡部分（至99年1月21日止）
┌──┬──────────────┬────────┐
│編號│債權人                      │金額（新臺幣）  │
├──┼──────────────┼────────┤
│  │台北富邦銀行                │14萬7508元      │
├──┼──────────────┼────────┤
│  │國泰世華銀行                │30萬5973元      │
├──┼──────────────┼────────┤
│  │花旗銀行                    │12萬576元       │
├──┼──────────────┼────────┤
│  │荷蘭銀行                    │25萬1090元      │
├──┼──────────────┼────────┤
│  │新光商業銀行                │17萬6630元      │
├──┼──────────────┼────────┤
│  │聯邦銀行                    │28萬1900元      │
├──┼──────────────┼────────┤
│  │遠東銀行                    │14萬6557元      │
│    │                            ├────────┤
│    │                            │13萬6016元      │
├──┼──────────────┼────────┤
│  │安泰銀行                    │22萬2196元      │
├──┼──────────────┼────────┤
│  │中國信託                    │17萬6985元      │
├──┼──────────────┼────────┤
│    │總計                        │196萬5431元     │
└──┴──────────────┴────────┘
附表二：信用貸款部分（至99年1 月21日止）
┌──┬──────────────┬────────┐
│編號│債權人                      │金額（新臺幣）  │
├──┼──────────────┼────────┤
│  │國泰世華銀行                │22萬4000元      │
├──┼──────────────┼────────┤
│  │聯邦銀行                    │6萬4000元       │
├──┼──────────────┼────────┤
│  │元大銀行                    │74萬9000元      │
├──┼──────────────┼────────┤
│  │萬泰銀行                    │25萬7000元      │
├──┼──────────────┼────────┤
│  │台新銀行                    │9萬8000元       │
├──┼──────────────┼────────┤
│  │中國信託                    │9萬2000元       │
├──┼──────────────┼────────┤
│    │總計                        │148萬4000元     │
└──┴──────────────┴────────┘
附表三：其他債務（至99年1 月21日止）
┌──┬──────────────┬────────┐
│編號│債權人                      │金額（新臺幣）  │
├──┼──────────────┼────────┤
│  │台新銀行（必忠街房地貸款）  │331萬1000元     │
├──┼──────────────┼────────┤
│  │匯誠第一資產管理公司        │9萬3000元       │
├──┼──────────────┼────────┤
│  │萬榮行銷顧問股份有限公司    │10萬元          │
└──┴──────────────┴────────┘

司法院資訊處製作；財團法人民間司法改革基金會備份。
